【裁判字號】    89,判,2511
【裁判日期】    890804
【裁判案由】    有關國防事務
【裁判全文】
最  高  行  政  法  院  判  決                  八十九年度判字第二五一一號
    原      告  甲○○
    被      告  福建省金門縣政府
    代  表  人  陳水在
右當事人間因有關國防事務事件，原告不服行政院中華民國八十七年八月十九日台八
七內訴字第八七○三九九七號再訴願決定，提起行政訴訟。本院判決如左︰
    主  文
原告之訴駁回。
訴訟費用由原告負擔。
    事  實
緣原告係民國（以下同）六十四年五月七日生，出生後即設籍福建省金門縣，迄未遷
移，於八十一年時，因年滿十六歲，依四十一年十月一日頒布之「動員時期民防辦法
」（下稱民防辦法）編入民防自衛隊服勤。又國防部為因應金馬地區實施戰地政務，
於五十五年依兵役法施行法第二十四條規定，訂頒「金馬地區役齡男子檢定為已訓乙
種國民兵實施辦法」（下稱役男檢訓辦法），將已受民防自衛隊訓練而年滿十八歲之
男子檢定為已訓乙種國民兵，平時編入自衛隊服勤，戰時召集就地行兵員補充，該辦
法於八十一年十一月七日金馬地區戰地政務實驗終止時同時廢止，金馬地區乃依法自
八十二年一月一日起恢復徵兵處理，並自六十四年次起徵。原告在八十一年十一月七
日役男檢訓辦法廢止前，雖已滿十六歲而受編為自衛隊員，且該辦法廢止時，因未滿
十八歲，未能檢定為已訓乙種國民兵，乃向被告請求補檢為已訓乙種國民兵，經被告
於八十六年六月二十五日以府民字第一一八二七號函否准，原告不服，提起訴願，為
福建省政府以程序駁回，提起再訴願，經內政部撤銷原決定，囑福建省政府從實體受
理，嗣經訴願、再訴願遞遭決定駁回，遂提起行政訴訟，茲摘兩造訴辯意旨於次：
原告起訴意旨略謂：一、金馬地區役男，如先前已受民防自衛隊訓練，依役男檢訓辦
法之規定，該役男於年滿十八歲依法須服役時，即得檢定為已訓乙種國民兵，而免服
兵役，僅於戰時召集就地行兵員補充。原告於八十一年時年滿十六歲，依民防辦法受
編入民防自衛隊服勤及接受軍事訓練，應自此時起，即取得於屆滿十八歲時，再依役
男檢訓辦法申請檢定為已訓乙種國民兵而得免服兵役之權利，該辦法廢止時未考慮到
保護既得權之問題。二、國防部與內政部會銜發布之國防部八一仰依字第七五一二號
及內政部八一內役字第八一八三八三○號行政命令，僅准六十三年次之役男申請檢訓
為乙種國民兵，而未能將同受編入民防自衛隊之六十四年、六十五年次之役男一視同
仁，已有不當，且該行政命令又載「至六十三年以前男子尚未檢定（已訓乙種國民兵
）者，如其原籍金馬，在當地曾設戶籍，不論現居何地，或其非原籍金馬，截至八十
一年十二月三十一日止，在金馬地區設籍並住滿一年者，自八十二年一月一日起亦一
律以國民兵實施運用」等語，亦有使不適用役男檢訓辦法而應服兵役者，免予徵兵服
役之違法。原告分別向被告、國防部、內政部及各級民意代表機關陳情後，國防部及
內政部自認前開命令違法，為安撫六十四年、六十五年次役男，乃於八十四年九月二
十九日再會銜發布「六十四年次役男，曾實受民防自衛隊訓練，徵集入營服役後，提
前退伍三十天；六十五年次役男，僅編入民防自衛隊並未接受訓練，提前退伍二十八
天」之行政命令，冀圖掩滅違法事實。原告再向監察院陳情，監察院調查後認定上開
二則行政命令「或已侵害人民之信賴利益，或有濫用行政裁量權，而與法治國家保障
人民信賴利益之精神有悖，應予檢討改進」，惟國防部與內政部仍不知悔改。原告向
被告申請准予比照六十三年次役男，補檢為已訓乙種國民兵，被告亦無視上開命令違
法之事實，竟予駁回，原告實難甘服。三、從上開國防部及內政部於八十四年九月二
十九日再會銜發布之命令，可證六十四年次之原告，不僅受編為自衛隊，且早已接受
訓練完畢。又金門縣自衛隊補償委員會於八十七年三月十八日寄發自衛隊補償金予原
告，益證原告不僅受編為自衛隊，且早已接受訓練完畢。原告應得適用上開役男檢訓
辦法第二條第一項第三款「曾在戰地接受軍事訓練或民防基本訓練者」之規定，檢定
為已訓乙種國民兵。四、原告係國立金門高級農工職業學校（下稱金門高職）畢業，
在校接受軍訓課程二百十六小時，依上開役男檢訓辦法第二條第一項第二款之規定，
亦得檢定為已訓乙種國民兵。該辦法第二條第二項所謂「在金馬地區接受各種軍事訓
練或民防基本訓練者」，應包括在金馬地區「就讀公立或已立案之高級中學及同等以
上學校參加軍訓者」在內，被告認該辦法第二條第二項不包括普通學校之軍訓課業在
內，實有增加該規定所未設之限制之嫌。五、法規適用應以不溯及既往為原則，自既
得權益及信賴保護之觀點言，制定溯及既往之法規，使人民遭受不利益，亦為法所不
許。原告既依法編入民防自衛隊並執行勤務，依上開役男檢訓辦法之規定，即應有於
年滿十八歲時得檢定為已訓乙種國民兵之信賴利益。惟因上開役男檢訓辦法廢止後，
未設過渡條款以為救濟，致使原告期待得依法檢定為已訓乙種國民兵之法律地位遭受
重大不利益，上開國防部及內政部之命令暨被告所為處分，均違反「法律不溯及既往
」及「信賴保護」等行政法上基上原則，並違反實體法從舊之原則。六、依「金門縣
民眾自衛部隊戰備規定行動準據表」及「金門地區遭匪突擊、空襲、砲擊時防區軍民
行動準據」之規定觀之，金馬地區男子於戰地政務施行期間，自十二歲起即被編入民
眾自衛隊編組，並依年度施政計劃完成訓練，執行自衛隊任務，即使係學生亦無例外
，又至年滿十六歲起再編入擔任戰鬥任務之機動隊，足見被告謂原告未滿十八歲而未
實受民防隊常年例行軍事訓練云云，並不實在等語。
被告答辯意旨略謂：一、依上開役男檢訓辦法第二條之規定，得檢定為已訓乙種國民
兵者，除應符合該條所列各款之規定外，並須以年滿十八歲之役齡男子為限，又依兵
役法第十四條第二項、第十七條第一項第三款及「視同已訓國民兵檢定規定」，均規
定必須以年滿十八歲之役男為要件，因此在上開役男檢訓辦法廢止前，未能依法檢定
為已訓乙種國民兵者，於該辦法廢止後，即不得再援該辦法請求補檢，而上開役男檢
訓辦法於八十一年十一月七日金馬地區戰地政務實驗終止時同時廢止，原告於該辦法
廢止時，未滿十八歲，自不得依法檢定為已訓乙種國民兵，並無所謂得檢定為已訓乙
種國民兵權利之既得權可言，無「既得權」被剝奪之情形。二、兵役法於金馬地區施
行戰地政務期間，暫停施行，惟自八十一年十一月七日金門地區戰地政務實驗終止後
，兵役法恢復施行，自八十二年一月一日起開始實施徵兵，金門地區役齡男子依憲法
及兵役法有服兵役之義務，原告依法應接受徵集服兵役。三、原告於年滿十六歲時，
固編入民防隊，惟因未滿十八歲，故僅編入名冊，並未實際接受民防隊常年例行之軍
事教育訓練。此與參與過軍事訓練之六十三年次役男已有不同，且遍查法令，並無民
防隊員即視同已訓乙種國民兵之規定。四、上開役男檢訓辦法第二條第二項規定之「
參與軍事訓練」或「民防基本訓練」，並不包括普通學校之軍訓課業在內，原告就讀
金門高職時，雖受有軍訓課程之教育，亦不符該條項之規定。五、「金門自衛隊員補
償辦法」係政府對於金馬地區，於實施戰地政務期間，因歷年來無償徵集該地區年滿
十六歲以上之男女參與訓練、演習，經終止戰地政務之實施後，為示公義而特別之補
償辦法，只要合於該辦法規定之民防隊員，皆受其惠，不限於檢定為已訓乙種國民兵
之民防隊員，故非謂得受領補償金者，即當然視為已訓乙種國民兵，二者不容混淆。
原告為民防隊員，得依該辦法獲得補償金，但並非謂原告因此而有權檢定為已訓乙種
國民兵。六、原告在無法令規定下，請求比照金門地區六十三年次之役男，補檢為已
訓乙種國民兵，顯無理由等語。
    理  由
按男子年滿十八歲之翌年一月一日起役，至屆滿四十歲之年十二月三十一日除役，稱
為役齡男子，兵役法第三條第一項前段定有明文，足見男子必須至年滿十八歲之翌年
一月一日起，始稱為役齡男子，之前均非役齡男子。又按國防部依兵役法施行法第二
十四條訂定之上開役男檢訓辦法規定，得檢定為已訓乙種國民兵者，除應符合該辦法
第二條所列各項款之條件外，並須以役齡男子為限，此觀該辦法第二條之規定自明。
足見得申請檢定為已訓乙種國民兵者，必須為年滿十八歲並至翌年一月一日之男子，
始得為之。查金門馬祖地區自八十一年十一月七日終止戰地政務實驗後，上開國防部
訂定之役男檢訓辦法亦同時廢止，而原告係六十四年五月七日出生，必須至八十三年
一月一日起始為役齡男子，於八十一年十一月七日上開役男檢訓辦法廢止前，並非役
齡男子，揆諸上開說明，原告並無資格依該辦法申請檢定為已訓乙種國民兵，且該辦
法廢止後，即無法令上之效力，原告亦無權請求依廢止之法令檢定為已訓乙種國民兵
。又上開役男檢訓辦法於八十一年十一月七日廢止前，原告既無資格依該辦法申請檢
定為已訓乙種國民兵，則該辦法之廢止，並無侵害原告任何既得權利可言，亦無廢止
之法令溯及既往侵害原告權利之情事。再者，原告於八十一年時，雖因年滿十六歲被
編入民防自衛隊，及於就讀金門高職時曾參加軍訓，但此項事實，並非當然即取得已
訓乙種國民兵之權利，仍必須在上開役男檢訓辦法有效實期期間內，取得役齡男子之
資格，始可申請檢定為已訓乙種國民兵。況查原告為自衛隊隊員期間，雖係無償，但
嗣後業經金門縣自衛隊補償委員會匯發自衛隊員補償金在案，有原告提出之匯款通知
單附卷可稽，原告既已獲得補償，本院認為維護兵役制度之公平性，其所謂期待年滿
十八歲可申請檢定為已訓乙種國民兵之信賴利益，依衡平原則，尚無保護之必要。綜
上所述，被告不准原告之申請，並不違法，一再訴願決定，遞予維持，俱無不合，原
告之訴非有理由，應予駁回。另國防部與內政部會銜發布之國防部八一仰依字第七五
一二號及內政部八一內役字第八一八三八三○號行政命令，其中所載「至六十三年以
前男子尚未檢定（已訓乙種國民兵）者，如其原籍金馬，在當地曾設戶籍，不論現居
何地，或其非原籍金馬，截至八十一年十二月三十一日止，在金馬地區設籍並住滿一
年者，自八十二年一月一日起亦一律以國民兵實施運用」等語，及於八十四年九月二
十九日再會銜發布「六十四年次役男，曾實受民防自衛隊訓練，徵集入營服役後，提
前退伍三十天；六十五年次役男，僅編入民防自衛隊並未接受訓練，提前退伍二十八
天」之行政命令，是否違法，與原告是否得依上開役男檢訓辦法申請補檢為已訓乙種
國民兵無涉，本院無予審究之必要，併此明。
據上論結，本件原告之訴為無理由，爰依行政訴訟法施行法第二條、行政訴訟法第九
十八條第三項前段，判決如主文。
中    華    民    國     八十九      年      八      月       四        日
              最 高 行 政 法 院 第 四 庭
                                審 判 長 法  官      葉  振  權
                                         法  官      趙  永  康
                                         法  官      吳  錦  龍
                                         法  官      林  清  祥
                                         法  官      吳  明  鴻
右  正  本  證  明  與  原  本  無  異
                                         法院書記官  張  惠  美
中    華    民    國     八十九      年      八      月       七        日


司法院資訊處製作；財團法人民間司法改革基金會備份。
